【裁判字號】    98,交聲,330
【裁判日期】    981117
【裁判案由】    聲明異議
【裁判全文】
臺灣屏東地方法院交通事件裁定         98年度交聲字第330號
原處分機關  交通部公路總局高雄區監理所屏東監理站
異  議  人  甲○○
上列受處分人因違反道路交通管理處罰條例案件，對於原處分機
關於民國98年9 月2 日所為之處分（原處分：屏監違字第裁82-I
00000000-0號），聲明異議，本院裁定如下：
    主  文
異議駁回。
    理  由
一、原處分機關以：受處分人即異議人甲○○駕駛車牌號碼為ZD
    -0418 號之自用一般小客車，於彰化縣北斗鎮○○路與復興
    路路口，因未繫安全帶，為彰化縣警察局北斗分局北斗派出
    所員警鄭世杰當場舉發，經查核無訛，乃依道路交通管理處
    罰條例第31條第1 項及違反道路交通管理事件統一裁罰基準
    表第31條第1 項裁處異議人應繳納罰款新臺幣（下同）1,50
    0 元。
二、異議意旨略以：異議人固有於駕駛上開自用一般小客車，於
    上開時間經過上開地點，惟異議人當時有繫安全帶而未違規
    ，為此聲明異議等語。
三、按「汽車行駛於道路上，其駕駛人．．未繫安全帶者，處駕
    駛人新臺幣一千五百元罰鍰．．」此道路交通管理處罰條例
    第31條第1 項定有明文。
四、次按，就舉發員警作為證人之適格性而言，有論者固以違反
    處罰條例之行為，均由警察或公路主管機關舉發或裁決處罰
    之，行政機關立於當事人之地位，今法院傳喚警察或公路主
    管機關之舉發人員為證人，形同由該舉發人員為裁判，明顯
    違反權力分立原則。且舉發若發生錯誤，舉發人員將遭議處
    ，試問有那個公務人員會承認自己舉發有誤？除非該錯誤非
    常顯而易見，無可推託，所以警察人員基於畏懼接受行政處
    罰之疑慮，自無法陳述客觀之事實，故以警察為證人與刑事
    訴訟法有違。惟從訴訟法理觀之，無論依行政訴訟法第142
    條、刑事訴訟法第176 條之1 、民事訴訟法第302 條之規定
    均可得知，除法律別有規定外，無論何人，於他人之行政、
    刑事、民事訴訟中均有為證人之義務，舉發通知單固然為舉
    發員警所製單舉發，然舉發通知單對外之名義仍係以該轄警
    察局或分局為舉發機關而為之，舉發員警在訴訟法理上仍屬
    於親身知覺、體驗、經歷、目擊交通違規行為之人，而依現
    行處罰條例、裁處細則及道路交通事件處理辦法之規定或類
    推適用行政訴訟法之規範，交通聲明異議案件之當事人皆應
    認係受處分人及處罰機關，並不包括舉發機關在內，更遑論
    及於舉發員警。以對人民生命、自由、財產權益影響更鉅之
    刑事案件為例，屬於被害人性質之告訴人，其在刑事訴訟程
    序中係處於指訴被告犯罪行為之人，亦係促使刑事偵查機關
    發動偵查作為而追訴被告之人，與被告之立場與角色均屬相
    反，然於刑事庭審理中，在得以傳喚告訴人到庭且適宜之情
    況下，均可將其地位轉換為證人而加以訊問、詢問或詰問，
    使其證述取得證據能力，之後再由刑事庭法官依自由心證來
    評價其證詞之證明力為何，此一見解亦為現今最高法院所肯
    認且日漸趨於主流，亦即：「告訴人係向司法警察機關或偵
    查機關申告犯罪事實而要求訴追之人，其於我國刑事訴訟法
    中，並非法定列舉之獨立證據方法，若以告訴人所陳親身經
    歷之被害經過，作為認定犯罪事實之依據時，乃居於證人之
    地位，亦即其證據方法為證人，必須踐行有關證人之證據調
    查程序，除非其有依法不得令其具結之情形，否則事實審法
    院應命其具結，若依法應具結而未具結時，該告訴人有關被
    害事實之陳述，無證據能力，法院不得採其陳述作為判決之
    基礎。」。再以，現行刑事審判為例，諸多刑事案件中，被
    告及其選任辯護人甚多爭執於警方逮捕、搜索、查獲、製作
    警詢筆錄過程之相關程序有違法情事，而欲排除相關證據之
    證據能力，此時法院必須依職權或依公訴人、被告及其選任
    辯護人之聲請，傳喚案發當時查獲員警或製作警詢筆錄之員
    警來進行交互詰問，以探究其事實為何，此時該等員警又何
    嘗非與被告處於相對立之地位，如認該等員警之證詞均有偏
    頗之虞而不予傳喚，此時法院又豈非已有先入為主之觀念而
    失去客觀公正之立場？況以動態交通違規行為為例，其具有
    即時、瞬間、稍縱即逝及不可回復性等特性，現場目擊者通
    常亦係以舉發員警為主，如否定舉發員警之證人適格性，勢
    將導致證據資料及方法之貧乏而無從形成心證，故本院認為
    承認舉發員警之證人適格性，並無疑問。
五、經查：
  (一)異議人有於駕駛上開自用一般小客車，於上開時間經過上開
    地點乙節，業據證人即舉發員警鄭世杰到庭證述屬實（見本
    院98年11月11日訊問筆錄），亦為異議人所不爭執，應可信
    為真實。
  (二)又異議人當時並未繫安全帶乙節，業據證人鄭世杰於本院訊
    問時證述：「（異議人行駛何路？）當時是走中山路，停在
    中山路與復興路交叉路口停紅燈。（您人站何處？< 請繪製
    > 我是跟異議人同向的路邊交叉路口，如圖所示。．．（什
    麼時候看到異議人未繫安全帶？）他停車時我看到的，我叫
    開過來，他才把安全帶繫上。」等語（見本院98年11月11日
    訊問筆錄），而異議人對於證人當時所站之位置及所繪現場
    圖，亦確認屬實（見本院98年11月11日訊問筆錄），本院審
    酌證人當時與異議人之距離約5 公尺，而證人亦無近視、色
    盲（見本院98年11月11日訊問筆錄之證人證述及現場圖），
    於此情形當可排除有誤認之可能性，且證人係依法執勤職務
    之警員，與異議人素昧平生，並無嫌隙，自無設詞誣陷異議
    人而故為不實舉發之可能，況執行公務本身即受行政懲處責
    任之監督，本件亦無證據證明有證人捏造事實、違法取締之
    情事，是異議人當時確有未繫安全帶之違規事實，應可認定
    ，異議人上開辯解自難信為實在。準此，原處分機關依上開
    規定裁處異議人罰鍰1,500 元，於法自無不合，異議人仍執
    前詞異議，即無理由，應予駁回。
六、據上論斷，應依道路交通管理處罰條例第87條第2 項、道路
    交通案件處理辦法第19條，裁定如主文。
中    華    民    國    98    年    11    月    17    日
                    交通法庭    法  官  曾吉雄
以上正本證明與原本無異。
如不服本裁定應於收受送達後五日內向本院提出抗告書狀敘述抗
告之理由抗告於台灣高等法院高雄分院。
中    華    民    國    98    年    11    月    17    日
                                書記官  林祥玉


司法院資訊處製作；財團法人民間司法改革基金會備份。
